最　高　行　政　法　院　判　決　　　　　　　　　九十三年度判字第一一四一號
　　上　訴　人　乙○○
　　被 上訴 人　財政部臺灣省南區國稅局
　　代　表　人　甲○○
右當事人間因遺產稅事件，上訴人對於中華民國九十二年五月十三日高雄高等行政法
院九十二年度訴字第一二七號判決，提起上訴。本院判決如左：
　　主  文
上訴駁回。
上訴審訴訟費用由上訴人負擔。
　　理  由
一、本件上訴人在原審起訴主張：(一)按「訴願有理由者，受理訴願機關應以決定撤銷
    原行政處分之全部或一部，並得視事件之情節，逕為變更之決定或發回原行政處
    分機關另為處分。但於訴願人表示不服之範圍內，不得為更不利益之變更或處分
    。前項訴願決定撤銷原行政處分，發回原行政處分機關另為處分時，應指定相當
    期間命其為之。」「被繼承人死亡未償之債務，具有確實證明者，於計算被繼承
    人遺產總額時，應予扣除，為遺產稅法第十四條第二款（現行法為遺產及贈與稅
    法第十七條第一項第九款）所明定。此項規定，並未附有提示債務發生原因及用
    途證明之條件，良以繼承人對於被繼承人舉債之原因以及借款之用途未必明瞭，
    更無從提出該項原因及用途之證明，故立法本旨著重於未償債務之存在，而不問
    債務發生之原因與用途，是以繼承人果能證明被繼承人死亡前有未償之債務，即
    應在遺產總額內予以扣除。」分別為訴願法第八十一條所明定及本院六十年判字
    第七十六號著有判例。(二)上訴人於復查期間提出被繼承人李協雄於民國八十七年
    七月十五日向萬通商業銀行嘉義分行（下稱萬通銀行嘉義分行）借款新臺幣（下
    同）一○、○○○、○○○元之債務（扣除額），依前揭六十年判字第七十六號
    判例意旨：「．．．其立法本旨著重於未償債務之存在，而不問債務原因及用途
    ．．．」是故，伴隨前開借款債務而來之債權（即系爭債權一○、○○○、○○
    ○元）在初查時被上訴人即已查明，故上訴人於八十九年一月以陳情書撤銷原申
    報被繼承人死亡前未償債務一○、○○○、○○○元，即無礙被上訴人之認定。
    再者，於本稅復查階段，被上訴人以上訴人提出債務一○、○○○、○○○元予
    以追減扣除額，而不予追加相同之債權，嗣復查決定後，再於九十年六月四日以
    九十年度遺字第一二三○七八號處分書「受處分人已辦理遺產稅申報而漏報遺產
    ，處罰鍰二、五一九、七○○元。」即有違不利益變更禁止原則。(三)末按「行政
    行為，應以誠實信用之方法為之，並應保護人民正當合理之信賴。」「行政機關
    就該管行政程序，應於當事人有利及不利之情形，一律注意。」「行政機關依職
    權調查證據，不受當事人主張之拘束，對當事人有利及不利事項一律注意。」分
    別為行政程序法第八條、第九條及第三十六條所明定。本件被上訴人初查時已知
    被繼承人遺有債權債務各一○、○○○、○○○元，而核定稅時並未加以考慮。
    嗣上訴人於復查階段提出未償債務一○、○○○、○○○元，並經被上訴人准予
    扣除，爾後被上訴人卻又以上訴人漏報債權一○、○○○、○○○元而裁處罰鍰
    ，實有違誠信原則，為此訴請撤銷訴願決定及原處分之判決。
二、被上訴人則以：(一)本稅部分：1.按「凡經常居住中華民國境內之中華民國國民死
    亡時遺有財產者，應就其在中華民國境內境外全部遺產，依本法規定，課徵遺產
    稅。」「被繼承人死亡遺有財產者，納稅義務人應於被繼承人死亡之日起六個月
    內，向戶籍所在地主管稽徵機關依本法規定辦理遺產稅申報。」為遺產及贈與稅
    法第一條第一項及同法第二十三條第一項所明定。次按「在前項核課期間內，經
    另發現應徵之稅捐者，仍應依法補徵或並予處罰；在核課期間內未經發現者，以
    後不得再補稅處罰。」「所謂『另發現應徵之稅捐』，只須其事實不在行政救濟
    （即復查、訴願、行政訴訟，但不包括原核定）裁量範圍內，均屬『另發現應徵
    之稅捐』。」分別為稅捐稽徵法第二十一條第二項及財政部七十四年十二月四日
    台財稅第二五八○五號函所規定。2.本件被繼承人李協雄於八十八年九月一日死
    亡，上訴人於八十八年十二月十四日辦理遺產稅申報時，曾列報死亡前未償債務
    一○、○○○、○○○元，嗣以陳情書說明原申報未償債務一○、○○○、○○
    ○元係屬轉投資性質，申請撤銷，經核定遺產總額四三、五三一、五六四元，上
    訴人不服，申請復查主張遺漏被繼承人死亡前尚留有萬通銀行嘉義分行借款債務
    一○、○○○、○○○元，被上訴人遂據上訴人主張，依萬通銀行嘉義分行出具
    之借款餘額證明書，追認被繼承人死亡前未償債務扣除額一○、○○○、○○○
    元。惟查該借款之資金均提領轉匯大越機械股份有限公司（以下簡稱大越公司）
    支用，此有電匯匯款資料及該公司負責人吳振榮之說明書附卷可稽，是被繼承人
    尚有對大越公司之債權一○、○○○、○○○元。而上訴人未將被繼承人生前所
    遺對大越公司之債權一○、○○○、○○○元據實合併申報，亦有遺產稅申報書
    及原復查申請書附卷可稽，違章事證足堪認定，被上訴人乃按所漏稅額處一倍之
    罰鍰二、五一九、七○○元（計至百元止），並無違誤。3.再者，被繼承人死亡
    遺有財產者，納稅義務人應於被繼承人死亡之日起六個月內，向戶籍所在地主管
    稽徵機關依規定辦理遺產稅申報，上訴人不得以被上訴人依其資料可得知，而免
    除其申報義務。(二)罰鍰部分：1.按「納稅義務人對依本法規定，應申報之遺產或
    贈與財產，已依本法規定申報而有漏報或短報情事者，應按所漏稅額處以一倍至
    二倍之罰鍰。」為遺產及贈與稅法第四十五條所明定。2.本件被繼承人李協雄於
    八十八年九月一日死亡，上訴人未將被繼承人生前所遺對大越公司之債權一○、
    ○○○、○○○元據實合併申報，有遺產稅申報書及原復查申請書附卷可稽，依
    前揭規定，違章事證足堪認定，乃按所漏稅額處一倍之罰鍰二、五一九、七○○
    元（計至百元止），並無違誤等語作為抗辯。
三、原審斟酌全辯論意旨及調查證據之結果以：(一)按「凡經常居住中華民國境內之中
    華民國國民死亡時遺有財產者，應就其在中華民國境內境外全部遺產，依本法規
    定，課徵遺產稅。」、「被繼承人死亡遺有財產者，納稅義務人應於被繼承人死
    亡之日起六個月內，向戶籍所在地主管稽徵機關依本法規定辦理遺產稅申報。」
    及「納稅義務人對依本法規定，應申報之遺產或贈與財產，已依本法規定申報而
    有漏報或短報情事者，應按所漏稅額處以一倍至二倍之罰鍰。」遺產及贈與稅法
    第一條第一項、第二十三條第一項前段及第四十五條分別定有明文。(二)經查，本
    件被繼承人李協雄於八十八年九月一日死亡，上訴人乃於同年十二月十四日辦理
    遺產稅申報，列報遺產總額計一六、七八二、九三一元，扣除額一一、四○○、
    ○○○元；嗣後上訴人又以陳情書說明原申報死亡前未償債務一○、○○○、○
    ○○元為轉投資性質，申請撤銷。經被上訴人初查核定遺產總額四三、五三一、
    五六四元，扣除額一、四○○、○○○元，應納稅額九、二三一、四五二元。上
    訴人不服，於八十九年二月間向被上訴人申請復查時，主張遺漏被繼承人死亡前
    對萬通銀行嘉義分行之借款債務一○、○○○、○○○元，被上訴人復查決定乃
    根據上訴人上開主張及萬通銀行嘉義分行出具之借款餘額證明書，追認被繼承人
    死亡前未償債務扣除額一○、○○○、○○○元。嗣經被上訴人查得被繼承人該
    筆借款之資金均提領轉匯大越公司支用，迄至被繼承人死亡日止仍未償還，乃以
    被繼承人於繼承日尚有對大越公司之債權一○、○○○、○○○元，加計債權一
    ○、○○○、○○○元，並重行更正核定遺產總額為四一、七六五、一一三元，
    遺產稅額三、一四五、八二一元等情，有上訴人遺產稅申報書、被上訴人遺產稅
    核定通知書及九十年三月十四日南區國稅法字第九○○一六九○六號復查決定書
    、該筆借款電匯匯款資料及大越公司負責人吳振榮之談話紀錄附於原處分卷可稽
    ，洵堪認定。前揭被繼承人李協雄對訴外人大越公司之債權核屬遺產債權，應列
    入遺產總額自無疑義，依稅捐稽徵法第二十一條第二項：「在前項核課期間內，
    經另發現應徵之稅捐者，仍應依法補徵．．．」之規定，被上訴人予以重行核定
    遺產總額為四一、七六五、一一三元，即無不合。再者，上訴人對被上訴人重行
    更正核定之本稅部分，均一再表示並無異議，此並有原審法院九十二年四月八日
    準備程序筆錄及同年月二十二日言詞辯論筆錄附卷足參。從而，被上訴人原處分
    （含復查決定）加計被繼承人對大越公司之債權一○、○○○、○○○元，重新
    更正核定遺產總額為四一、七六五、一一三元，扣除額一八、○七四、八五四元
    ，應納稅額三、一四五、八二一元，即無違誤。至於罰鍰部分，上訴人於八十八
    年十二月十四日辦理遺產稅申報時，即已列報被繼承人死亡前未償債務一○、○
    ○○、○○○元。嗣又具陳情書說明該筆未償債務係屬轉投資性質，而申請撤銷
    。惟至八十九年二月間申請復查時，又主張遺漏被繼承人死亡前尚留有對萬通銀
    行之借款債務一○、○○○、○○○元，請重核遺產稅並計入被繼承人死亡前未
    償債務予以減除，被上訴人復查決定遂據上訴人之主張，並依萬通銀行嘉義分行
    出具之借款餘額證明書，准予追認被繼承人死亡前未償債務扣除額一○、○○○
    、○○○元。嗣經被上訴人查得該筆借款之資金均提領轉匯大越公司支用，經詢
    問該公司負責人吳振榮，其表示於被繼承人死亡當日尚未償還該筆借款，此亦有
    前揭電匯匯款資料及該公司負責人吳振榮八十九年八月十日於被上訴人所屬嘉義
    市分局談話紀錄附卷可憑，足徵被繼承人生前確尚有對大越公司之債權一○、○
    ○○、○○○元，則上訴人漏未申報上開債權，難謂已盡納稅義務人完整搜集遺
    產資料並詳實申報之義務，是上訴人未予申報縱無故意，亦難辭過失責任，揆諸
    前揭規定，即應受罰。再按，遺產及贈與稅法第四十五條規定之處罰，性質上為
    「漏稅罰」之一種，亦即納稅義務人若因故意或過失違反稅法上誠實申報繳納稅
    款義務，或違背協力義務致使稽徵機關不知有關課稅的重要事實，而減少核定應
    納稅額，致發生短漏稅捐之結果，對於此種違反稅捐秩序的行為，所科處的行政
    秩序罰（罰鍰）。準此，納稅義務人既未據實申報而有逃漏稅之虞，當不能以稽
    徵機關得依職權查得有關課稅之重要事實，而置納稅義務人之違章責任於不問，
    職故，被上訴人予以裁罰，尚無違誠信原則，且與不利益變更禁止原則無涉。本
    件上訴人未合併申報相對之系爭債權，致影響被上訴人對於課稅事實之認定，而
    減少核定應納稅額，即生逃漏稅額二、五一九、七三四元之結果，揆諸前揭說明
    ，被上訴人對之裁處一倍之罰鍰二、五一九、七○○元（計至百元止），洵無違
    誤，因而為上訴人敗訴之判決。
四、本院核原判決依上開規定及說明，尚無違背法令。上訴意旨仍執陳詞指摘原判決
    有違反行政程序法第七、八、九、三十六條規定之違背法令，聲明廢棄改判。惟
    查本件上訴人於八十八年十二月十四日辦理遺產稅申報時，原列報被繼承人李協
    雄生前於八十七年七月十五日向萬通銀行嘉義分行借款一○、○○○、○○○元
    之債務為扣除額，嗣上訴人於八十九年一月以陳情書說明原申報債務一○、○○
    ○、○○○元係屬轉投資性質，申請撤銷該一○、○○○、○○○元債務之申報
    ，足證上訴人明知被繼承人上開一○、○○○、○○○元債務尚有一○、○○○
    、○○○元之投資債權可資抵銷，乃上訴人於復查時故意隱匿上開轉投資大越公
    司之一○、○○○、○○○元債權，而僅申報上開萬通銀行一○、○○○、○○
    ○元之債務，經被上訴人依職權查明屬實，其故意逃漏遺產稅之行徑，昭然若揭
    ，原處分予以補稅科罰，合法有據，核無違反行政程序法第七、八、九、三十六
    條之違背法令。上訴意旨無非上訴人持其主觀法律見解之歧異，斤斤指摘，核無
    足取。從而本件上訴意旨為無理由，應予駁回。
據上論結，本件上訴為無理由，爰依行政訴訟法第二百五十五條第一項、第九十八條
第三項前段，判決如主文。
中　　華　　民　　國　　九十三　　　年　　　九　　　　月　　　九　　　　日
                    最 高 行 政 法 院  第 四 庭
                                審 判 長 法  官　　　徐　樹　海
                                         法  官      黃　合　文
                                         法  官　　　高　啟　燦
                                         法  官　　　吳　錦　龍
                                         法  官　　　林　茂　權
右  正  本  證  明  與  原  本  無  異
　　　　　　　　　　　　　　　　　　　　 法院書記官　張　雅　琴
中　　華　　民　　國　　九十三　　　年　　　九　　　　月　　　十　　　　日
